【裁判字號】    96,交訴,163
【裁判日期】    970429
【裁判案由】    公共危險等
【裁判全文】
臺灣臺北地方法院刑事判決             96年度交訴字第163號
公  訴  人  臺灣臺北地方法院檢察署檢察官
被      告  乙○○
選任辯護人  蔡文玉律師
被      告  辛○○
上列被告等因公共危險等案件，經檢察官提起公訴（96年度偵字
第24572、25789號），本院判決如下：
    主  文
乙○○服用酒類，不能安全駕駛動力交通工具而駕駛，處拘役參
拾日，如易科罰金，以新臺幣壹仟元折算壹日；又因過失致人於
死，處有期徒刑陸月，如易科罰金，以新臺幣壹仟元折算壹日。
其餘被訴肇事逃逸部分無罪。
辛○○意圖使犯人隱避而頂替，處拘役貳拾日，如易科罰金，以
新臺幣壹仟元折算壹日。
    事  實
一、乙○○於民國（下同）96年11月9日凌晨1時至2時許，在臺
    北市○○區○○街附近飲用酒類飲料，已達不能安全駕駛動
    力交通工具之程度後，猶駕其所有尚未完成過戶，車主登記
    名義人為汪金生之車牌號碼4132-QD號自用小客車，行駛於
    道路上，嗣於同日清晨5時45分許，途經臺北市○○區○○
    路左轉建國南路時，原應注意汽機車行進中駕駛人應注意車
    前狀況，及隨時採取必要安全措施。而依當時之天候晴朗、
    路面乾燥、無缺陷、視距良好、無障礙物等情形，並無不能
    注意之情事，適有林龍雄手推攤販車，沿建國南路東側車道
    ，違反交東規則不得逆向行走規定，由南往北逆向行走，乙○○因酒後注意力降低，於上述路口轉彎時發現林龍雄之推
    車時，未能即時煞車或閃避而不慎撞擊該手推車，因撞擊力
    道甚大，致該手推車翻覆，林龍雄則倒地而頭部撞擊地面導
    致頭部外傷、顱內出血，經送醫後不治死亡。乙○○肇事後
    ，經路人撥打電話請救護車到場救援，乙○○則下車查看，
    見救護人員及林龍雄之子女丙○○、甲○○到場救助林龍雄
    後，於協助將被害人抬上救護車後隨即離開現場，然為脫免
    過失致死罪責，竟電請其友人辛○○至警局自稱為肇事者，
    為其頂替犯罪。
二、辛○○竟意圖使上述犯罪後之乙○○隱避而頂替之，受乙○○之託，於同日6時30分許，至臺北市中山分局中山二派出
    所向警員自稱為上述過失致死案件之肇事者，旋為在場指認
    之丙○○及承辦之員警戊○○、丁○○識破，並循線查獲乙○○，嗣於同日下午1時39分許，始測得乙○○之呼氣酒精
    濃度為每公升0.07毫克。
三、案經台灣台北地方法院檢察署檢察官相驗自動檢舉及臺北市
    政府警察局中山分局報請臺灣臺北地方法院檢察署檢察官偵
    查起訴。
    理  由
甲、有罪部分：
壹、程序部分：
一、被告乙○○、辛○○於警、偵訊之供述，非出於強暴、脅迫
    、利誘、詐欺、疲勞訊問、違法羈押或其他不正方法取得，
    依刑事訴訟法第156條第1項、第158條之2得採為證據。
二、證人丙○○於本院具結之證據，與其分別於警、偵訊（具結
    ）之供述大致相符，渠等所供自得採為證據。
三、後列非供述證據，均非違法取得之證據，且或係從事業務之
    人於業務上製作之證明文書、記錄文書，核無顯不可信情況
    ，故依同法第158條之4反面解釋、第159條之4第2款得為證
    據。
貳、實體部分：
一、訊據被告乙○○固坦認於上揭時、地酒後駕車，不慎撞擊逆
    向行進之被害人林龍雄之手推車致被害人死亡之事實不諱，
    惟矢口否認有何不能安全駕駛之犯行，辯稱：案發當時其精
    神狀況正常，且案發後警員所測得其呼氣酒精濃度每公升僅
    0. 07，未達不能安全駕駛之標準云云。惟查：
（一）按酒精濃度呼氣已達每公升0.55毫克或血液濃度達百分之
      0.11以上，肇事率為一般正常人之10倍，認為已達不能安
      全駕駛之標準，此經法務部88年5月15日88法檢字第00166
      9號函公告週知。雖被告乙○○於案發後之下午1時39分許
      ，經警測得之呼氣酒精濃度為每公升0.07毫克，然查：被
      告乙○○亦不否認案發當天凌晨飲酒駕車，且依交通部運
      輸研究所79年8月對駕駛人行為之研究（酒醉駕車對駕駛
      行為之分析研究）指出，吐氣每公升酒精含量0.25 毫克
      等於血液中酒精濃度（Blood Alcohol Concentration簡
      稱BAC）百分之0.05（亦即每100ml血液中含50mg酒精），
      而(1)BAC到達百分之0.03至百分之0.05 時，對駕駛能力之
      影響為：多數駕駛人心境逐漸變幻不定、視覺與反應靈敏
      性減弱、對速度及距離的判斷力差。對心理行為之影響為
      ：觀察力逐漸欠缺、心情漸趨輕鬆、自信心增加、多話、
      精神狀態處於陶醉感。(2)BAC到達百分之0.05至百分之0.
      08時，對駕駛能力之影響為：反應遲鈍、駕駛能力受損
      、遲而不決或決而不行。對心理行為之影響為：情緒鬆弛
      、感情與行為趨向誇張、肌肉不協調、精神處於興奮狀態
      。(3)BAC到達百分之0.08至百分之0.15時，對駕駛能力之
      影響為：判斷力嚴重受到影響、體能與精神協調受損、駕
      駛之體能困難增加。對心理行為之影響為：產生情緒異常
      現象、步伐不平穩、言語不清、反應惡劣、記憶及判斷力
      受損、精神處於錯亂狀態。(4)BAC超過百分之0.15，對駕
      駛能力之影響為：視線搖晃、駕駛已進入恍惚狀態、判斷
      及理解遭到扭曲、駕駛不穩定。對心理行為之影響為：意
      識不明、嘔吐、站、走及講話困難、責任感喪失、精神處
      於麻痺狀態。(5)BAC超過百分之0.5，對駕駛人能力之影響
      為：無法開車。對心理行為之影響為：爛醉如泥、失去知
      覺可能致死、精神處於昏睡狀態之研究報告所示。而被告
      乙○○於肇事後之當日下午1時39分許之呼氣酒精濃度為
      每公升0.07毫克，經公訴人送請法務部法醫研究所鑑定結
      果，換算被告乙○○於肇事時之呼氣酒精範圍為每公升0.
      64至0.81毫克，相當於血液酒精濃度為百分之0.128至0.
      162，是被告乙○○當時駕駛能力處於上述(3)判斷力嚴重
      受到影響、體能與精神協調受損、駕駛之體能困難增加。
      對心理行為之影響為：產生情緒異常現象、步伐不平穩、
      言語不清、反應惡劣、記憶及判斷力受損、精神處於錯亂
      等之狀態，參酌上述法務部法醫研究所鑑定書意見，及被
      告乙○○於案發當時係左轉行車，車速理應不快，竟無法
      注意及被害人之手推車，且因撞擊力量巨大而導致被害人
      死亡，再依卷附道路交通事故現場圖所載，案發當時現場
      並無煞車痕跡，足認被告乙○○確因酒後導致注意力降低
      ，致發現被害人時竟毫無立即剎車之反應能力，故應認被
      告乙○○於案發當時已達到不能安全駕駛車輛之程度甚明
      。
（二）被告乙○○對過失駕車致被害人林龍雄死亡之事實迭於警
      訊、偵查及本院審理時均坦承不諱，復有道路交通事故現
      場圖、道路交通事故談話紀錄表、道路交通事故補充資料
      表、道路交通事故調查報告表(一)、(二)、照片12張等附卷可
      稽。汽機車行進中駕駛人應注意車前狀況，及隨時採取必
      要安全措施；而依上開調查報告表所載，案發當時天候晴
      朗、路面乾燥、無缺陷、視距良好、無障礙物等情形，故
      依當時情形並無不能注意之情事，詎被告乙○○竟因不勝
      酒力，疏於注意及此已如上述，顯有應注意能注意而不注
      意之過失，且其過失致告訴人受有如事實欄所載之傷害，
      有相當因果關係。雖查：被害人林龍雄之子丙○○於本院
      審理時結證稱：「我父親平常擺攤之位置是在八德路與建
      國南路交叉口，應該屬於建國南路的路段，員警所劃擬設
      攤之位置沒錯。我父親手推車平常是走人行道，他的攤子
      是擺在建國高架橋下之市場，要去擺攤時，他會從橋下市
      場推出來，本來就是走人行道，人行道那有一個無障礙坡
      道有阻礙，所以他就把攤車推到馬路上。車禍發生當時，
      我父親手推車是逆向沿著建國高架橋下人行道旁邊逆向行
      駛。」等語（參本院97年3月18日審判筆錄第21頁），且
      參諸現場照片所示，攤車上之物品均散落於內側車道，可
      見被害人當時確係逆向行走無訛，則被害人對本件事故之
      發生，亦有相當過失責任，然被告之過失責任，尚未能因
      被害人與有過失而告解免。
（三）綜合上述，被告乙○○服用酒類不能安全駕駛及過失致人
      於死之犯行，事證明確，洵堪認定，應予依法論處。
二、訊據被告辛○○對於上開頂替犯行供認不諱，核與證人即臺
    北市政府警察局中山分局長安東路派出所員警丁○○及戊○○二人分別於本院審理時結證述稱：「我當初發現辛○○為
    乙○○頂替車禍肇事責任，當初我們派出所在6時接到勤務
    中心通報八德路建國北路口發生車禍，我跟戊○○到場處理
    ，到場時交通分隊同仁已經到場，我們詢問他們肇事者在哪
    裡，他說已經沒看到，我們當時就在場協助交通分隊員警處
    理，後來又過了約20分鐘，接到通報有人到中山二派出所說
    他在那裡發生車禍肇事，我們在大約6點半時到中山二派出
    所，到那裡之後發現是辛○○，我們也當場詢問是否他肇事
    ，辛○○說是他肇事的，後來我要帶他回現場要家屬指認，
    因為家屬說有看到肇事者，但到現場後家屬說不是辛○○，
    辛○○也沒有說什麼話，因為我們到中山二派出所時有先跟
    辛○○說是否是他肇事，若不是的話也不要頂替別人，否則
    會依法辦理。辛○○在中山二派出所承認他肇事之後，到我
    們帶他到案發現場之前，沒有對他製作警詢筆錄。後來在案
    發現場經被害人的兒子丙○○說辛○○不是肇事者。因為到
    現場家屬說不是，之前已經跟他說不要頂替，所以我們帶辛○○回派出所偵辦。我們到派出所之後辛○○就承認他有幫
    乙○○頂替之事。他說他是接到朋友電話，請他到車禍現場
    說車禍是他肇事的。辛○○說他接到朋友電話，他朋友叫辛○○去派出所，說他在車禍現場發生車禍，但辛○○到中山
    二派出所，可能因為有通報勤務中心，現場非中山二派出所
    管轄，中山二派出所有打去勤務中心確認，才會通知我們當
    地管轄之派出所去帶辛○○到事故現場做確認。」、「我有
    與證人丁○○共同處理辛○○涉嫌頂替乙○○車禍肇事之處
    理工作。我有跟丁○○到中山二派出所去看辛○○是否有肇
    事之事。我們二人到達中山二派出所時，我先詢問辛○○是
    誰駕車，辛○○當場自稱是他駕車。因為我們在建國北路八
    德路口有先對被害人兒子做初步瞭解，得知駕車逃逸之人身
    形特徵與辛○○完全不符，且他所述肇事者有濃厚酒味，辛○○身上完全沒有酒味，所以我當場有告知辛○○冒名頂替
    的罪名，但他還是堅持是他本人所駕駛肇事。我們有二個人
    載辛○○去事故現場讓被害人家屬指認，即我和丁○○。在
    我們開車載辛○○到現場途中，辛○○沒有否認他有肇事之
    事實。後來辛○○他是在被害人兒子作指認之後確認不是他
    ，我們依照現行犯把辛○○帶回長安東路派出所後他才承認
    。」等語（參本院97年3月18日審判筆錄第10至11、12頁）
    相符，是本件事證明確，被告辛○○頂替之犯行洵堪認定，
    應予依法論科。
三、核被告乙○○所為，係犯刑法第185條之3之服用酒類不能安
    全駕駛罪與同法第276條第1項之過失致人於死罪。被告辛○○所為，係犯刑法第164條第2項之頂替罪，應依同條第1項
    規定之刑度予以處罰。被告乙○○所犯上開二罪，犯意各別
    ，構成要件不同，應分論併罰。至被告乙○○陳稱案發時於
    現場自承為肇事者，並以證人即被害人之女甲○○之證稱及
    證人即現場救護之消防隊員己○○之證言資為佐證，故辯稱
    當時有自首之情形，然查證人甲○○及己○○均非具偵、審
    權力之公務員，且證人即案發當時到場處理之員警庚○○於
    本院審理時證稱：「我到時並無遇到駕駛人，是救護車正在
    救護傷者，我去時有問是誰駕駛，但無人應答。... 我到場
    時並無人說他是駕駛人，是後來我問被害人兒子，他兒子才
    開始幫忙找駕駛人，後來他兒子有找到是在市○○道與八德
    路口附近有遇到被告乙○○。」等語（參本院97年3月18日
    審判筆錄第5頁），故被告乙○○並非於犯罪未被發覺前向
    該管有偵查犯罪權限之公務員自承犯罪而願接受裁判，核與
    自首之要件尚屬有間，被告乙○○之供述及證人甲○○、己○○之證言，尚不足資為被告自首減輕之證據，附此敘明。
    爰審酌被告乙○○呼氣之酒精濃度、所生危害、其犯罪之目
    的、動機、手段，犯罪後留在現場協助看護被害人，並未肇
    事逃逸，然為託卸肇事責任，竟委請被告辛○○頂替犯罪，
    被害人與有過失及已與被害人家屬達成和解，業經告訴人丙○○到庭陳述屬實等一切情狀，分別量處如主文所示之刑，
    並均諭知易科罰金之折算標準，以示警惕。另審酌被告辛○○係基於友情而為
    本件犯行，惟在警詢時，即已坦承犯行，妨害偵查正確性之
    影響尚屬輕微等一切情狀，從輕量處如主文所示之刑，並諭
    知易科罰金之折算標準，以示警惕。
乙、無罪部分：
一、公訴意旨另以：被告乙○○於上開時、地肇事致被害人林龍
    雄受傷後，雖有下車察看，然於救護人員及證人丙○○忙於
    救助之際，竟汽車逃逸，因認被告乙○○另涉刑法第185條
    之4肇事逃逸罪嫌。
二、按犯罪事實應依證據認定之，無證據不得認定其犯罪事實；
    不能證明被告犯罪者，應諭知無罪之判決，刑事訴訟法第
    154條第2項、第301條第1項分別定有明文。又「認定不利於
    被告之事實，須依積極證據，苟積極證據不足為不利於被告
    事實之認定時，即應為有利於被告之認定，更不必有何有利
    之證據」「犯罪事實之認定應憑真實之證據，倘證據是否真
    實尚欠明顯，自不能以推測或擬制之方法，以為裁判基礎」
    ，最高法院30年上字第816號、40年台上字第86號、53年台
    上字第656號分別著有判例足資參照。又刑法第185條之4之
    肇事致人死傷逃逸罪，其立法目的係為維護交通安全，加強
    救護，減少被害人之死傷，促使駕駛人於肇事後，能對被害
    人即時救護，是若被害人能得即時救護，避免擴大危險，則
    縱肇事者於被害人受救護後擅自離開現場，仍不得以該罪相
    繩，合先敘明。
三、公訴人認被告乙○○涉犯刑法第185條之4之肇事逃逸罪嫌，
    無非係以同案被告辛○○、證人丙○○之證述為其論據。然
    訊據被告堅決否認有何肇事逃逸犯行，辯稱：伊於肇事後下
    車查看並幫助救護，見救護人員及被害人之子女幫忙將被害
    人送往醫院後，始行離去，並未逃逸等語。
四、經查：被告乙○○於肇事後，曾下車查看，並向被害人之女
    甲○○自承為肇事者，且幫忙將被害人抬上擔架等情，業經
    證人甲○○於本院審理時結證稱：「乙○○有承認是他肇事
    。他說他撞到時不曉得有撞到我父親，他以為只有撞到攤子
    所以他把車子移開，事後才發現有撞到我父親，在我趕到之
    前他有替我父親做心肺復甦術。... 我趕到之後沒有看到乙○○在對患者做心肺復甦術，我到現場時看到他在講電話，
    他有在現場幫忙我父親抬上擔架。」等語（參本院97年3月
    18 日審判筆錄第18至19頁），足見被告於肇事後，曾下車
    查看並協助救護被害人，揆諸前開法條立法理由及最高法院
    判決意旨，被告乙○○雖有肇事致被害人傷重死亡之情形，
    然被告於肇事後對被害人即時救護，實難以「肇事致人死傷
    罪」論科。其他又無積極證據足資證明被告有公訴人所指之
    肇事逃逸犯行，因認被告此部分犯罪尚屬不能證明，揆諸首
    揭法條及判例意旨，自應為被告無罪之諭知。
據上論斷，應依刑事訴訟法第299條第1項前段、第301條第1項，
刑法第164條第1項、第2項、第185條之3、第276條第1項、第41
條第1項前段，刑法施行法第1條之1，判決如主文。
本案經檢察官黃士元到庭執行職務。
中    華    民    國    97    年    4     月    29    日
                  刑事十二庭  審判長法  官  李英豪
                                    法  官  陳慧萍
                                    法  官  曾正龍
上正本證明與原本無異。
如不服本判決，應於判決送達後10日內向本院提出上訴狀（應抄
附繕本）。告訴人或被害人如對於本判決不服者，應具備理由請
求檢察官上訴，其上訴期間之計算係以檢察官收受判決正本之日
期為準。
                                    書記官  彭自青
中    華    民    國    97    年    4     月    29    日
附錄本案論罪科刑法條全文：
中華民國刑法第185條之3
（重大違背義務致交通危險罪）
服用毒品、麻醉藥品、酒類或其他相類之物，不能安全駕駛動力
交通工具而駕駛者，處1年以下有期徒刑、拘役或3萬元以下罰金
。
中華民國刑法第284條
因過失傷害人者，處6月以下有期徒刑、拘役或5百元以下罰金，
致重傷者，處1年以下有期徒刑、拘役或5百元以下罰金。
從事業務之人，因業務上之過失傷害人者，處1年以下有期徒刑
、拘役或1千元以下罰金，致重傷者，處3年以下有期徒刑、拘役
或2千元以下罰金。
中華民國刑法第164條
藏匿犯人或依法逮捕拘禁之脫逃人或使之隱避者，處2年以下有
期徒刑、拘役或5百元以下罰金。
意圖犯前項之罪而頂替者，亦同。


司法院資訊處製作；財團法人民間司法改革基金會備份。
